最高法院民事判決　　　　　　　　　　　　　　　八十八年度台上字第三○二七號
　　　上　訴　人　乙 ○ ○
　　　被 上訴 人　國泰人壽保險股份有限公司
　　　法定代理人　蔡 宏 圖
　　　被 上訴 人　甲○○○
右當事人間請求確認債權不存在等事件，上訴人對於中華民國八十七年十月二十六日
台灣高等法院高雄分院第二審判決（八十六年度上字第三二六號），提起上訴，本院
判決如左：
    主  文
上訴駁回。
第三審訴訟費用由上訴人負擔。
    理  由
本件上訴人主張：伊母戴吳淑雲經由被上訴人國泰人壽保險股份有限公司（下稱國泰
公司）之襄理即被上訴人甲○○○之招攬，於民國八十年一月十七日，經伊同意，代
理伊投保國泰公司萬代福二一終身壽險（下稱系爭壽險），保險單號碼為00000
0000號。嗣因工作忙碌無暇保管及注意保險單文件，迨伊母於八十四年七月七日
亡故，於整理其遺物時，始發現該保險單，經審視結果赫然發覺該保險單上，竟有伊
於八十四年六月五日向國泰公司以保單質借新台幣（下同）六十七萬元之記載，經向
甲○○○查證結果，據稱係伊母生前委託質借，並已於八十四年六月五日如數交付，
然伊並未授權伊母代為質借該款項，亦未收受該款項，且伊母生前亦未告知此事，身
故後亦未見有該筆遺產；又甲○○○就本件質借行為，未依該公司規定由被保險人本
人出面辦理借款手續，而國泰公司亦未詳加審核即允貸，顯均有侵害伊之保險權益。
按消費借貸以貸與物之交付為生效要件，國泰公司既未能證明其曾交付貸款之事實，
該保險單質借即尚未發生效力，且上開貸款既未生效，依擔保物權之從屬性，以保單
設定之質權亦不存在。然國泰公司既主張債權存在，伊即有提起確認之訴之必要；又
伊既無向國泰公司借款，詎該保單上竟有質權之設定，被上訴人為共同侵權行為人，
依侵權行為損害賠償之法律關係，即應連帶將該質權設定予以塗銷等情。求為確認伊
與國泰公司間，就八十四年六月五日伊向國泰公司貸款六十七萬元之消費借貸關係不
存在；被上訴人應連帶塗銷保險單號碼000000000號保險契約之質權設定之
判決。
被上訴人則以：國泰公司確已於八十四年六月五日將上開六十七萬元保單質借款項交
付與上訴人授權質借之戴吳淑雲收受，有保險給付收據為證，而該收據內上訴人之印
文、簽名均核與系爭壽險要保書、保單貸款借據上之上訴人之印文、簽名相符，足見
該借貸縱由上訴人之母戴吳淑雲代理，亦係經上訴人授權所為；且上訴人於其母去世
後，曾以系爭保險責付準備金繳交第六年度（即最後一期）之保險費，依此情形縱上
訴人於其母代理質借時不知情，亦應認已生事後追認效力：即令不認已經追認，然其
既將其保單、身分證及要保書上之印章交與其母保管，致由其母持以向國泰公司質借
系爭款項，自足使伊相信上訴人曾將代理權授與其母而有表見代理之適用。茲該質借
之六十七萬元既未返還，則債權及所擔保設定之質權仍尚存在，被上訴人並無侵權行
為，亦無塗銷該質權設定之義務等詞。資為抗辯。
原審審理結果，以：上訴人主張，伊曾授權伊母戴吳淑雲與國泰公司簽訂系爭保險契
約，及伊持有之保險單批註事項欄內載有八十四年六月五日質借六十七萬元之事實，
業經上訴人提出系爭保險單為證，且為兩造所不爭，堪信為實。次查，上訴人於訂立
本件保險契約時，係授權其母戴吳淑雲代理為之，有關要保書中要保人、被保險人「
乙○○」簽名部分則因戴吳淑雲不識字，乃由戴母指示陪同在場之上訴人胞姊戴文華
代筆；八十四年六月一日戴母以上訴人保單，透過甲○○○向國泰公司申請質借系爭
款項時，亦由戴母指示戴文華於保單貸款借據正面立據人要保人、反面印章聲明書聲
明人欄代簽「乙○○」署名及戴吳淑雲另以其本人之保險單，於八十四年六月一日受
領向國泰公司質借五十九萬六千元時，亦係由戴文華代其母在保險給付收據之受款人
欄簽名等情，業據被上訴人提出上開要保書、保單貸款借據、保險給付收據為證，並
經證人戴文華證述明確，且為上訴人所不爭執。足認本件質借確係由戴吳淑雲出面向
國泰公司辦理，且其與國泰公司之保險業務往來，有關簽名事項有指示其女戴文華代
筆習慣。再查，被上訴人就其已交付系爭款項部分，業已提出以上訴人為受款人之保
險給付收據乙紙在卷可證，被上訴人並主張連同前述要保書、保單貸款借據及保險給
付收據內，「乙○○」之印文皆由戴吳淑雲蓋印，出於同一顆印章，且該收據內要保
人受益人欄中「乙○○」之簽名，亦係由戴文華所代筆；而上訴人則否認收據印文真
正及前述收據受益人欄內「乙○○」之簽名乃胞姊戴文華筆跡。經就上開文書中戴文
華所承認代筆之「乙○○」署名、第一審法院命其當庭書寫「乙○○」簽名五次之筆
錄紙部分與前開收據受益人欄內「乙○○」之署名，詳予比對無論其筆勢、筆癖、落
筆輕重、轉折、勾勒方式及其神韻，皆極其神似，印文部分無論大小、圖紋特徵亦均
甚吻合；此外，就此爭執，復經第一審將上開文件及被上訴人於第一審提出之國泰公
司於八十四年七月三十一日出具以戴文華為受益人，乙○○為受款人之保險給付收據
等文件，委由財團法人中華經濟鑑定中心（下稱中華鑑定中心）就該等文件中「乙○
○」署名是否同一人所為，印文是否出自同一顆印章等項予以鑑定；經該鑑定中心以
字跡構造與外型就筆勢筆癖、連貫或斷絕等項比較分析後，認印文應為出自同一顆印
章，署名應是同一人所寫，有該鑑定中心提出之報告書一冊在卷足參。另再經將上開
文書及乙○○本人當庭簽名筆跡，暨其提出之信用卡簽單委由法務部調查局鑑定，亦
認前開保險收據要保人受益人欄內「乙○○」之字跡，與其餘送鑑文書中戴文華承認
代筆，或當庭書寫之「乙○○」字跡筆劃特徵相符；而前開收據內「乙○○」之印文
與其餘送鑑文書內「乙○○」之印文紋線疊合，且部分圖紋特徵相符，研判兩印文出
自同一印章之可能性甚高；亦有該部八十七年五月二十一日（八七）陸（二）000
00000號鑑定通知書附卷足證。被上訴人抗辯，伊提出之本件保險收據上「乙○
○」印文，應與要保書及保單貸款借據內「乙○○」之印文相同，收據上受益人欄「
乙○○」之簽名筆跡確係戴文華所為，應可採信。上訴人就該印文及簽名真正之爭執
，尚無可取。上訴人就前開印文部分嗣雖復主張，投保所用印章係委託甲○○○代刻
、代蓋，事後甲○○○未交付該印章與伊云云；惟為甲○○○所否認；另證人陳金葉
於第一審證稱：「六月一日去，他（即上訴人）媽媽說要拿原告（即上訴人）之保險
來借錢，當時有核對身分證等證件，……印章是他們媽媽（指戴吳淑雲）拿出來蓋，
且與要保書雷同，……」等語。按印章乃個人重要物品，以由自己保管、使用為常態
，且與人為法律行為，若有使用印章必要，亦以自備且親自蓋用為原則。上訴人對要
保書之真正既已表示不爭執，則該文書內「乙○○」印文之真正即無庸置疑，所用印
章依常理即屬上訴人所有，其主張投保後，未由其母取回，始終由甲○○○持有，而
遭甲○○○盜蓋於前開收據等情，揆諸上開說明，應屬變態事實，既為被上訴人所否
認，依舉證責任分配原則，自應由上訴人負舉證責任，然上訴人就此事實，迄本件言
詞辯論終結止，並未舉證以明，自無可取。復按代理權之授與，雖因本人向代理人為
意思表示即生效力，無須一定方式，但代理人代理本人與第三人為法律行為時，仍應
就其代理權之存在為相當之證明，方足以資保護交易之安全。上訴人一再否認曾授權
其母戴吳淑雲代其向國泰公司辦理本件借貸，證人戴文華於第一審亦證稱：「……保
單貸款借據他（指上訴人）不知道」。而持前開保單，向國泰公司申辦借貸者，係上
訴人之母戴吳淑雲，上訴人本人並未出面，國泰公司亦未曾向上訴人本人求證或要求
戴吳淑雲出示曾受上訴人授權之證明，為被上訴人所不否認，縱戴吳淑雲於要求貸款
時，曾向甲○○○提出前開保險單及持上訴人印章蓋於借據上，惟戴吳淑雲與上訴人
僅係母子關係，而上訴人係五十七年次於借貸發生之八十四年六月間，早已成年，彼
等間並無當然之代理關係；縱戴吳淑雲持有上訴人之保險單、印章，亦不當然可認其
曾得上訴人之授權代辦質借行為；被上訴人既未提出其他證據以證戴吳淑雲有代理權
，應認上訴人所為未曾授權戴吳淑雲借款之主張為可採。惟查，前開保險單上訴人係
交由其母保管，保費之繳納亦係連同上訴人家人向國泰公司投保之多份保險應繳之保
費，統一由其姊戴文華簽發彼家族經營公司名義支票繳納，為上訴人所自承；而上訴
人之母向國泰公司申辦本件貸款時，曾提出前開保險單、上訴人國民身分證、印章，
經甲○○○、證人陳金葉核對與要保書上資料、印文相同之事實，業據甲○○○陳明
，且據證人陳金葉證述如前。上訴人既於投保時，授權由其母代理簽訂保險契約，復
將保單、國民身分證、印章交由其母持有，且要保書、保單貸款借據復均由戴文華依
戴吳淑雲指示代簽上訴人之姓名，自有使國泰公司及甲○○○信其曾以代理權授與其
母戴吳淑雲，被上訴人抗辯，上訴人就其母之無權代理行為應負表見代理授權人責任
，即堪採信。上訴人復主張，伊並未收受系爭借款，保險單質借尚未發生效力云云；
第按，消費借貸契約雖為要物契約，惟借用人向貸與人借用款項，經出具借用證書交
貸與人收執，如依該借用證書表明之事項足以推知貸與人已交付借用物者，即應認其
就交付借用物之事實，已盡舉證責任（最高法院六十九年台上字第三五四六號判例及
同院六十九年台上字第三八六九號裁判參照）。經查，被上訴人就已將本件借款交付
與上訴人代理人戴吳淑雲之事實，業據提出前述保險給付收據一紙為證，證人陳金葉
於第一審亦證稱：「送錢我也有去，當時他母親叫戴文華來簽名……」。查，該收據
受款人處蓋有前述與要保書、保單貸款借據內同一之「乙○○」印文，而該印文之真
正及無何證據足證係遭人盜用印章等情，已如前述；另按，如有用印章代簽名者，其
蓋章與簽名生同等效力，為民法第三條第二項所明定。觀該收據內尚載有給付項目「
壽險貸款六十七萬元」，簽領日期「八十四年六月五日」等事項，應足以推知國泰公
司已交付借款與上訴人之母，而上訴人就其母所為本件借貸行為既應負表見代理責任
，則依上說明，應認上訴人主張尚未收受借款，保單質借未生效等情，尚無可取。至
收據內關於受款人欄係由甲○○○代上訴人書寫姓名，固為甲○○○所是認，然既另
蓋有上述與要保書留存相同，且為真正之上訴人印文，無論簽名部分是否係上訴人親
筆，要不影響蓋章之效力。至上訴人又主張，被上訴人未依國泰公司之規定，由被保
險人本人出面辦理借款及核對本人身分即予准貸，顯有侵害其權利云云；惟查，依卷
附被上訴人提出之該公司保單貸款規定應備文件審核中，要保人印章部分加註有「若
委託他人代辦，須為原投保印鑑」等句，可證被上訴人公司就要保人以保單貸款時，
並無必由要保人本人親自辦理之規定，則甲○○○於核對上訴人之母戴吳淑雲提出之
上訴人國民身分證、保單及所用印章與要保書原留印文相同後，將本件貸款申請文件
送由國泰公司審核後允貸，尚無不當，被上訴人要無侵權行為可言。上訴人此項主張
，亦非可採。綜上所述，上訴人就其母以其名義代向國泰公司辦理保單貸款之行為，
既應負表見代理授權人之責，國泰公司亦已於八十四年六月五日將該筆借款交付上訴
人之母收受，本件借款對上訴人即已發生效力，而上訴人既未能舉證證明其已清償完
畢或有其他消滅債權之事由，其訴請確認債權不存在，即非有理由；又債權既屬存在
，被上訴人亦無何侵權行為，則基於質權之從屬性，國泰公司、甲○○○自無塗銷質
權設定義務，上訴人此部分請求亦失所據，均無從准許云云，為其心證之所由得，並
說明兩造其餘攻擊防禦方法不足採之理由，爰將第一審所為上訴人敗訴之判決予以維
持，駁回其上訴，於法核無違誤。上訴論旨，就原審取捨證據，認定事實之職權行使
，指摘原判決違背法令，求予廢棄，非有理由。
據上論結，本件上訴為無理由。依民事訴訟法第四百八十一條、第四百四十九條第一
項、第七十八條，判決如主文。
中      華      民      國    八十八    年     十一     月    二十六    日
                              最高法院民事第三庭
                                  審判長法官  范  秉  閣
                                        法官  朱  建  男
                                        法官  曾  煌  圳
                                        法官  許  澍  林
                                        法官  鄭  玉  山
      右正本證明與原本無異
                                              書  記  官
中      華      民      國    八十八    年     十二     月     十三     日
